ACORDAO-COMPLETO-2436746

ACÓRDÃO 12987/2020 ATA 41/2020 - SEGUNDA CÂMARA

VISTOS, relatados e discutidos estes embargos de declaração, opostos por José Moacir Cardoso da Costa, ex-servidor deste Tribunal, contra o Acórdão 3379/2020-TCU-Segunda Câmara, que julgou ilegal seu ato de aposentadoria.
ACORDAM os ministros do Tribunal de Contas da União, reunidos em sessão da 2ª Câmara, com fundamento no art. 34 da Lei 8.443/1992 c/c o art. 287 do Regimento Interno, e ante as razões expostas pela relatora em:
9.1. conhecer dos embargos de declaração e rejeitá-los; e
9.2. dar ciência desta deliberação ao embargante.

Embargos de declaração interposto contra acórdão que julgou ilegal ato de aposentadoria de ex-servidor do TCU.

Segunda Câmara

Tribunal de Contas da União.

3. Embargante: José Moacir Cardoso da Costa (CPF XXX.182.301-XX).

13.1. Ministros presentes: Augusto Nardes (na Presidência), Aroldo Cedraz, Raimundo Carreiro e Ana Arraes (Relatora).
13.2. Ministros-Substitutos presentes: Marcos Bemquerer Costa e André Luís de Carvalho.

ANA ARRAES

ministra Ana Arraes.

Cuida-se de embargos de declaração opostos por José Moacir Cardoso da Costa (peça 16) , em face do Acórdão 3379/2020-TCU-Segunda Câmara, que julgou ilegal o seu ato de aposentadoria no cargo de Auditor Federal de Controle Externo deste Tribunal. Transcrevo, a seguir, o recurso do embargante:
"José Moacir Cardoso da Costa, aposentado no cargo de Auditor Federal de Controle Externo do Tribunal de Contas da União, matrícula 158-9, já qualificado nos autos do processo TC-Processo 027.786/2019-6, que trata da apreciação do seu ato de concessão de aposentadoria, vem, nos termos do art. 277, inciso III, c/c o art. 287 do Regimento Interno do Tribunal, opor embargos de declaração ao Acórdão 3379/2020-TCU-Segunda Câmara, adotado por esse Tribunal na Seção 02/04/2020.
1. Da tempestividade
O ora embargante recebeu o Carta n° 69-SAP de 6 de agosto de 2020, na data de 3 de outubro de 2020, oportunidade em que tomou conhecimento dos termos do mencionado Acórdão 3379/2020-TCU-Segunda Câmara. Considerando o prazo de dez dias estabelecido no art. 287 do Regimento Interno do Tribunal para oposição dos embargos de declaração, a contar do dia 5 de outubro de 2020, na forma do que dispõe o art. 185 do Regimento Interno da Corte de Contas, os presentes embargos de declaração apresentam-se tempestivos, visto que apresentados no prazo legal estipulado, ou seja até 14 de outubro.
2. Da decisão do Tribunal
Por meio do citado Acórdão 3379/2020-TCU-Segunda Câmara, o Tribunal, ao acolher proposição de Vossa Excelência, decidiu nos seguintes termos:
'9. Acórdão:
VISTO, relatado e discutido o ato de aposentadoria de José Moacir Cardoso da Costa no cargo de Auditor Federal de Controle Externo deste Tribunal.
ACORDAM os ministros do Tribunal de Contas da União, reunidos em sessão da 2ª Câmara, ante as razões expostas pela relatora, e com fundamento nos artigos 71, incisos III e IX, da Constituição Federal de 1988, 1°, inciso V, e 39, inciso II, da Lei 8.443/1992, 1°, inciso VIII, 259, inciso II, e 262 do Regimento Interno, 8° da Resolução TCU 206/2007 e 19 da Instrução Normativa TCU 78/2018, bem como na Súmula TCU 106, em:
9.1. considerar ilegal o ato de aposentadoria em análise e negar-lhe registro;
9.2. dispensar a reposição das importâncias indevidamente recebidas de boa-fé pelo beneficiário até a data da notificação desta deliberação à unidade jurisdicionada;
9.3. fazer determinação à Secretaria-Geral de Administração deste Tribunal que:
9.3.1. no prazo de 15 (quinze) dias, a contar da ciência desta deliberação, cesse pagamentos decorrentes do ato impugnado, sob pena de ressarcimento das quantias pagas indevidamente e responsabilização solidária da autoridade competente;
9.3.2. comunique ao interessado a deliberação deste Tribunal e o alerte de que o efeito suspensivo proveniente de eventual interposição de recursos no TCU não o eximirá da devolução dos valores indevidamente recebidos após a notificação, caso os recursos não sejam providos;
9.3.3. no prazo de 30 (trinta) dias, a contar da ciência deste acórdão:
9.3.3.1. encaminhe à Secretaria de Fiscalização de Pessoal, por cópia, comprovante da data em que o interessado tomar conhecimento desta deliberação; e
9.3.3.2. emita novo ato, em que seja suprimida a irregularidade verificada, e o submeta ao TCU para nova apreciação.'
3. Das razões de fato e de direito dos presentes Embargos de Declaração
A decisão em referência, a par das inconsistências quanto aos fundamentos utilizados para considerar ilegal o ato de aposentadoria do ora embargante, em virtude de neste constar a vantagem denominada 'opção', de que trata o art. 2° da n° 8.911/1994, esta concedida nos exatos termos do Acórdão 2076/2005-TCU-Plenário, apresenta omissão e contradição no que diz respeito ao verdadeiro objetivo do TC-Processo 027.914/2013-5, bem como sobre o alcance do exame realizado no referido processo, causando, em consequência, obscuridade para a compreensão dos demais julgadores da E. 2ª Câmara em relação ao que estavam a apreciar, conforme será demonstrado a seguir.
No voto condutor do referido Acórdão 3.379/2020 - 2ª Câmara, Vossa Excelência, fazendo referência ao citado TC-Processo 027.914/2013-5, afirmou tratar-se de representação formulada pela Secretaria de Fiscalização de Pessoal - Sefip, em atendimento ao Acórdão 7471/2012-TCU-Primeira Câmara, com o objetivo de 'verificar a legalidade do pagamento aos servidores inativos deste Tribunal da vantagem conhecida como 'opção'  (grifos acrescentados) . Em seguida, informou que o mencionado processo se encontra em análise de pedido de reexame interposto contra o Acórdão 2988/2018-TCU-Plenário.
Entretanto, com as devidas vênias, observa-se que o objetivo para o qual foi constituído o aludido TC-Processo 027.914/2013-5 está claro e expressamente consignado no subitem 9.3.1 do Acórdão 7471/2012-TCU-Primeira Câmara, mediante o qual foi determinado à Secretaria de Fiscalização de Pessoal - Sefip que:
'9.3.1. constitua apartado para exame aprofundado da questão incidentalmente suscitada, em relação à possibilidade ou não do pagamento integral da função comissionada, ante o disposto no art. 17 da Lei n°10.356/2001, que transformou em FC todas os cargos em comissão e funções comissionadas ou gratificadas no âmbito do TCU'  (grifos acrescidos) .
Como pode ser visto da determinação da Primeira Câmara acima transcrita, o objetivo da constituição do referido TC-Processo 027.914/2013-5 é bem diferente daquele apontado no voto que fundamentou o Acórdão 3379/2020-TCU-Segunda Câmara. Na realidade, a determinação do Colegiado foi no sentido de que se examinasse a questão suscitada nos autos do processo que deu origem ao Acórdão 7471/2012-TCU-Primeira Câmara  (TC-Processo 019.318/2007-3) , consistente na possibilidade do pagamento da vantagem 'opção' no percentual de 100% do valor da Função Comissionada exercida pele servidor, ao invés dos 55% até então pagos pela Administração do Tribunal.
Esse objetivo está expresso também em todas as peças do TC-Processo 027.914/2013-5, inclusive no voto apresentado por Vossa Excelência nos autos daquele processo, conforme pode ser visto do primeiro item do voto, nos seguintes termos:
'Trata-se de representação da Secretaria de Fiscalização de Pessoal - Sefip formulada por força do Acórdão 7471/2012-TCU-Primeira Câmara, cujo subitem 9.3 determinou àquela unidade técnica especializada o exame da questão relativa 'à possibilidade ou não do pagamento integral da função comissionada, ante o disposto no art. 17 da Lei 10.356/2001, que transformou em FC todos os cargos em comissão e funções comissionadas ou gratificadas no âmbito do TCU'  (grifos acrescidos) .
A única peça em que consta divergência quanto ao objetivo do processo constituído pela Sefip  (TC-Processo 027.914/2013-5) , consiste no voto do revisor, Ministro Benjamin Zymler, condutor do Acórdão 2988/2018-TCU-Plenário, no qual, não se sabe por que razão, Sua Excelência apresentou objetivo inteiramente distinto daquele explicitamente determinado pela 1ª Câmara e reproduzido em todas as outras peças do processo, conforme pode ser visto no primeiro item do seu voto, a seguir transcrito:
'Trata-se de representação formulada pela Secretaria de Fiscalização de Pessoal (Sefip) em atendimento ao Acórdão 7471/2012-TCU-Primeira Câmara, com objetivo de verificar a legalidade do pagamento aos servidores inativos deste Tribunal da vantagem conhecida como 'opção'  (grifos acrescentados) .
Essa redação sobre o objetivo do processo foi agora, certamente por equívoco, reproduzida por Vossa Excelência no voto que fundamentou o Acórdão 337/2020-TCU-Segunda Câmara, o que, data vênia, não corresponde à realidade e que, na verdade, nunca existiu.
Com efeito, a 1ª Câmara, ao proferir o Acórdão 7471/2012-TCU-Primeira Câmara, nos autos do TC-Processo 019.318/2007-3, em nenhum momento cogitou de se reexaminar a legalidade do pagamento aos servidores inativos do Tribunal da parcela correspondente a 55% da Função Comissionada, a título de 'opção', percentual este pago de forma pacífica pelo Tribunal há mais de uma década, conforme definido no Acórdão 2076/2005-TCU-Plenário.
Ao contrário, como visto anteriormente, a 1ª Câmara tratou da possibilidade de que essa parcela fosse paga no percentual de 100%, conforme já havia sido autorizado pelo Tribunal em outros casos, a exemplo do Acórdão 1870/2005-TCU-Plenário, da relatoria do Ministro Benjamin Zymler, cuja tese passou a ser reproduzida em diversos outros julgados (v.g. Acórdão 3120/2005-TCU-Primeira Câmara, 1.898/2008 - 2ª Câmara e 2.339/2008 - 2ª Câmara) . Para tanto, fundamentado nesses precedentes autorizativos, o Colegiado determinou a constituição de processo apartado para exame dessa possibilidade, nos exatos termos do subitem 9.3.1 do mencionado Acórdão 7.471/2012 - 1ªCâmara.
Está evidente, portanto, data vênia, que a assertiva constante do voto de Vossa Excelência pode ser caracterizada como omissão e contradição quanto ao verdadeiro objetivo do processo, na forma definida pela 1ª Câmara, criando, por conseguinte, obscuridade na compreensão dos demais julgadores em relação ao conteúdo da deliberação que estavam a apreciar.
Consequentemente, constitui-se fundamento suficiente para o provimento dos presentes embargos de declaração, com os correspondentes efeitos sobre o Acórdão 3379/2020-TCU-Segunda Câmara, ora embargado.
No voto que fundamentou o citado Acórdão 3.379/2020 - 2ª Câmara consta ainda outra assertiva que não corresponde à verdade material do processo, resultando, de igual modo, em omissão quanto ao alcance do exame em curso nos autos do mencionado TC-Processo 027.914/2013-5, o qual está no aguardo da apreciação de pedido de reexame interposto contra o Acórdão 2988/2018-TCU-Plenário, este com seus efeitos suspensos desde 13/03/2019, por conta do recurso mencionado.
Desta feita, foi afirmado no voto de Vossa Excelência que o citado processo  (TC-Processo 027.914/2013-5) 'trata dos casos em que os servidores do TCU satisfizeram os pressupostos temporais estabelecidos no art. 193 da Lei 8.112/1990 e os requisitos para aposentadoria até 18/1/1995' (grifos acrescentados) . Em seguida, informa que o interessado do ato então em exame, no caso, o ora Embargante 'não se enquadra nesse grupo, de modo que não cabe o sobrestamento do julgamento destes autos até o deslinde daquele processo'  (grifos também acrescidos) .
No entanto, conforme registrado nos parágrafos anteriores, o TC-Processo 027.914/2013-5, refere-se ao apartado do TC-Processo 019.318/2007-3, constituído na forma determinada no subitem 9.3.1 do Acórdão 7471/2012-TCU-Primeira Câmara, com o objetivo de se proceder ao 'exame aprofundado da questão incidentalmente suscitada, em relação à possibilidade ou não do pagamento integral da função comissionada, ante o disposto no art. 17 da Lei n°10.356/2001, que transformou em FC todas os cargos em comissão e funções comissionadas ou gratificadas no âmbito do TCU'  (grifos acrescentados) .
Em nenhum momento, pois, a 1ª Câmara fez menção de que o processo a ser constituído abrangeria ou trataria somente dos casos em que os servidores tivessem cumprido, até 18/01/1995, os pressupostos temporais estabelecidos no art. 193 da Lei n° 8.112/1990 e os requisitos para a aposentadoria, como constou do mencionado voto condutor do Acórdão 3379/2020-TCU-Segunda Câmara.
Ao contrário, em 2012, quando foi proferido o Acórdão 7.471/2012 - lª Câmara, com a determinação para constituição do apartado  (TC-Processo 027.914/2013-5) , estava em pleno vigor a jurisprudência do Tribunal consubstanciada no Acórdão 2076/2005-TCU-Plenário, o qual menciona, expressamente, que a vantagem opção seria concedida aos servidores que demonstrassem ter cumprido tão somente os pressupostos temporais fixados no art. 193 da Lei n° 8.112/1990, até 18/01/1995. A redação do subitem 9.3.1 daquele Acórdão 2076/2005-TCU-Plenário é clara nesse sentido, verbis:
'9.3.1. é assegurada na aposentadoria a vantagem decorrente da opção, prevista no art. 2° da Lei n° 8.911/94, aos servidores que, até a data de 18 de janeiro de 1995, tenham satisfeito os pressupostos temporais estabelecidos no art. 193 da Lei 8.112/90, ainda que sem os requisitos para aposentação em qualquer modalidade'  (grifos acrescido) .
É oportuno registrar que, por diversas vezes, o Relator do Acórdão 7471/2012-TCU-Primeira Câmara, Ministro Augusto Nardes fez citação aos termos do Acórdão 2076/2005-TCU-Plenário, sempre ressaltando a linha de entendimento jurisprudencial constante do aludido acórdão, na forma acima transcrita.
Com isso, observa-se que não foi sequer aventada nem pensada qualquer modificação em relação ao entendimento que já estava pacificado no Tribunal desde 2005 sobre a 'opção'. O objeto da constituição do apartado, como ficou evidente no Acórdão 7471/2012-TCU-Primeira Câmara, era o de realizar-se 'exame aprofundado (...) em relação à possibilidade ou não do pagamento integral da função comissionada', tendo em vista o disposto no art. 17 da Lei n° 10.356/2001. Aliás, essa lei estava em pleno vigor quando da adoção do Acórdão 2076/2005-TCU-Plenário e foi tida em conta na formulação do entendimento nele contido, que pacificou essa matéria em relação ao pessoal da Administração Pública dos três Poderes da União. Não se trata de rever o julgamento, pois não há lei ou norma superveniente que o justifique.
Portanto, mais uma vez o voto que fundamentou o Acórdão 3.379/2020 - 2ª Câmara incorreu em omissão, desta vez quanto à verdadeira abrangência do exame que está sendo realizado no âmbito do TC-Processo 027.914/2013-5, cujo Acórdão 2988/2018-TCU-Plenário neste proferido está com seus efeitos suspensos, em virtude do pedido de reexame interposto pela Associação Nacional dos Servidores Aposentados e Pensionistas do Tribunal de Contas da União, recurso este já admitido e ainda não julgado.
Pertinente assinalar que, nesse caso, torna-se mais grave ainda a omissão constante do aludido voto, por se saber que, diante dessa circunstância, em que não se pode aplicar o entendimento constante do Acórdão 2988/2018-TCU-Plenário, quanto ao pagamento da parcela 'opção' aos servidores do Tribunal, por este estar com seus efeitos suspensos em decorrência do pedido de reexame interposto pela ASAP/TCU, o ato de aposentadoria do ora embargante deveria, no mínimo, ser sobrestado no seu julgamento, até que seja apreciado o mencionado recurso.
Oportuno registrar, também, a impropriedade de se utilizar o Acórdão 1599/2019-TCU-Plenário, adotado na Sessão de 10/07/2019, como reforço aos argumentos apontados para se considerar ilegal o ato de aposentadoria do embargante. Por meio desse acórdão o Tribunal firmou o entendimento no sentido de que 'é vedado o pagamento das vantagens oriundas do art. 193 da lei 8.112/1990, inclusive o pagamento parcial da remuneração do cargo em comissão ('opção') , aos servidores que implementaram os requisitos de aposentadoria após 16/12/1998, data de publicação da Emenda Constitucional 20, que limitou o valor dos proventos à remuneração do cargo efetivo no qual se deu a aposentadoria'.
O citado acordão foi proferido sob matéria especificamente tratada no Acórdão 2988/2018-TCU-Plenário, que já se encontrava com seus efeitos suspensos, em decorrência de pedido de reexame interposto pela ASAP/TCU, recurso este já conhecido e que se encontrava no aguardo da apreciação de mérito por parte do Tribunal.
Como visto, o fundamento para o entendimento adotado mais recentemente pelo Tribunal, conforme acima transcrito, consiste nos termos da Emenda Constitucional n° 20/1998, a qual, entretanto, assim como a Lei n° 10.356/2001, já estava em plena vigência quando da adoção do Acórdão 2076/2005-TCU-Plenário e foi igualmente considerada na formulação do entendimento consagrado nesse acórdão e que posteriormente foi mantido pelo Acórdão 964/2006-TCU-Plenário.
Além disso, observa-se que o entendimento constante do Acórdão 1599/2019-TCU-Plenário, embora genérico e aplicável a toda a Administração Pública Federal, foi firmado no âmbito da apreciação de ato isolado e especifico, sobre matéria que se encontrava sub judice no aguardo de apreciação definitiva por parte do Plenário do Tribunal.
A bem da verdade e a rigor, o ato de aposentadoria do ora embargante deveria ser considerando legal, porquanto foi editado cumprindo todos os requisitos estabelecidos pela legislação pertinente e de acordo com a jurisprudência do Tribunal então vigente, jurisprudência esta consolidada e pacificamente aplicada por toda a Administração Pública dos Três Poderes da União desde 2005, na forma dos Acórdãos 2.076/2005 e 964/2006, ambos do Plenário, reconhecida pelo Supremo Tribunal Federal e objeto, inclusive, de normatização pelo Poder Executivo, conforme consta da Orientação Normativa n° 02/2007.
Não se tem qualquer dúvida de que a Secretaria-Geral de Administração quando emitiu o referido ato e o Presidente do Tribunal quando o assinou assim o fizeram por considerá-lo em perfeita conformidade com os preceitos constitucionais e legais aplicáveis à espécie, bem como com a jurisprudência, vigente à época, do próprio Tribunal, jurisprudência esta que somente veio a ser modificada por meio do aludido Acórdão 2988/2018-TCU-Plenário, publicado na Impressa Oficial no dia 31/01/2019, a bem da verdade, sem qualquer alteração legislativa ou fato novo que justificasse a modificação apresentada.
Dessa forma, ainda que venha a prevalecer a mudança de entendimento consubstanciada no Acórdão 2988/2018-TCU-Plenário e seus consectários, os efeitos dessa modificação somente devem ser aplicados aos atos editados e publicados após a data de 31/01/2019, sob pena atingir situações individuais constituídas de acordo com a orientação então vigente, incorrendo, pois, em insegurança jurídica, em detrimento da pacificação das relações sociais que deve ser o objetivo do Direito.
O mesmo raciocínio deve ser aplicado em relação ao Acórdão 1599/2019-TCU-Plenário, este consectário do Acórdão 2988/2018-TCU-Plenário.
Agir de forma diferente, soa como se se estivesse admitindo e até afirmando que o Dirigente máximo da Administração do Tribunal e o próprio Presidente tivessem praticado ato reconhecidamente ilegal, o que, convenhamos, seria inconcebível.
É oportuno ressaltar, por pertinente, que está a se falar não de jurisprudência de outro Juízo ou Tribunal, mas especificamente do Tribunal de Contas da União, a qual não está sendo reconhecida e valorizada pelo próprio Órgão. Ou seja, um nítido processo de autodesvalorização.
Por fim, é oportuno trazer à colação recentes decisões do Poder Judiciário, as quais corroboram a linha de defesa apresentada nestes embargos de declaração, no sentido de não serem aplicáveis as modificações implementadas na jurisprudência do Tribunal aos atos editados antes da publicação das deliberações que alteraram o entendimento vigente até então. Vejam-se, à proposito, os julgados a seguir apresentados, os quais determinaram a suspensão da aplicação do entendimento firmado no Acórdão 1599/2019-TCU-Plenário e a incidência do entendimento constante do Acórdão 2076/2005-TCU-Plenário:
Sentença proferida pela 5ª Vara Federal Civil do Distrito Federal, na Ação Ordinária ajuizada pelo Sindicato dos Trabalhadores do Poder Judiciário e do Ministério Público da União - SINDJUS/DF (1035883-44.2019.4.01.3400) , mediante a qual foi julgado procedente o pedido autoral, nos termos do art. 487, I, do CPC, para que se faça 'incidir o entendimento do TCU, proferido no Acórdão 2.076/2005, aplicado nos últimos 14 (quatorze) anos, no sentido de assegurar na aposentadoria a vantagem decorrente da opção, prevista no art. 20 da Lei n° 8.911/94, aos servidores substituídos da autora que, até a data de 18 de janeiro de 1995, tenham satisfeito os pressupostos temporais estabelecidos no art. 193 da Lei 8.112/90, ainda que sem os requisitos para aposentadoria em qualquer modalidade'.
Decisão proferida pelo Desembargador Federal Wilson Alves de Souza do Tribunal Regional Federal da 1ª Região, ao examinar Agravo de Instrumento, com pedido de tutela de urgência, interposto pelo Sindicato dos Servidores do Poder Legislativo Federal e do Tribunal de Contas da União - SINDILEGIS (1029818-14.2020.4.01.0000) , mediante a qual deferiu a antecipação dos efeitos da tutela recursal para 'suspender em relação aos servidores já aposentados ou que já tinham requerido a aposentadoria quando do julgamento do TCU, a aplicação do entendimento firmado no Acórdão 1.599/2019 no sentido de 'é vedado o pagamento das vantagens oriundas do art 193 da Lei 8. 112/1990, inclusive o pagamento parcial da remuneração do cargo em comissão ('opção') , aos servidores que implementaram os requisitos de aposentadoria após 16/12/1998, data de publicação da Emenda Constitucional 20, que limitou o valor dos proventos à remuneração do cargo efetivo no qual se deu a aposentadoria'.
Portanto, essas duas decisões até agora adotadas pela Justiça Federal a propósito de acórdãos do TCU que negaram registro a atos de aposentadoria por conterem a vantagem 'opção' bem demonstram que, por prudência, deve o Tribunal rever sua decisão em relação a essa matéria ou, no mínimo, sobrestar os atos até que uma decisão do Poder Judiciário, com quem está agora a palavra final, seja tomada a respeito.
4. Do Pedido
Ante todas as considerações antes expostas e:
considerando que as omissões e contradições constantes do voto da Relatora quanto ao objetivo do TC-Processo 027.914/2013-5, então em apreciação, e também sobre a abrangência do exame que está sendo realizado no mencionado processo, divergentes, pois, da verdade material dos autos, o que pode ter gerado dificuldade na compreensão dos demais julgadores em relação ao que se estava a apreciar, caracterizando, assim, obscuridade que justifica a insubsistência do acórdão embargado;
considerando que o ato de aposentadoria do ora embargante deveria ser julgado legal, porquanto emitido em plena conformidade com a legislação pertinente e a jurisprudência do Tribunal vigente à época;
considerando que, em último caso, o referido ato deveria, pelo menos, ser sobrestado eu seu julgamento até a apreciação definitiva do pedido de reexame interposto contra os termos do Acórdão 2988/2018-TCU-Plenário, que modificou a entendimento sobre o pagamento da vantagem denominada 'opção';
o embargante Jose Moacir Cardoso da Costa requer:
I - sejam os presentes embargos de declaração conhecidos, para, no mérito, ser-lhes dado provimento, atribuindo-se-lhes efeitos infringentes, de modo a tomar insubsistente o Acórdão 3379/2020-TCU-Segunda Câmara;
II - seja o ato de aposentadoria do ora embargante considerado legal, ordenando-se o respectivo registro;
III - alternativamente, caso o Tribunal entenda por não o apreciar no momento, seja o seu julgamento sobrestado até a apreciação definitiva do pedido de reexame interposto contra os termos do Acórdão 2988/2018-TCU-Plenário."
É o relatório.

não há.

Não atuou.

EMBARGOS DE DECLARAÇÃO EM APOSENTADORIA. CONHECIMENTO. PAGAMENTO DE VANTAGEM ORIUNDA DO EXERCÍCIO DE FUNÇÃO DE CONFIANÇA CONHECIDA COMO "OPÇÃO". REQUISITOS DE APOSENTADORIA IMPLEMENTADOS APÓS O ADVENTO DA EC 20/1998. IMPOSSIBILIDADE. AUSÊNCIA DE OMISSÃO, CONTRADIÇÃO OU OBSCURIDADE NA DELIBERAÇÃO EMBARGADA. REJEIÇÃO. CIÊNCIA.

APOSENTADORIA (APOS)

não atuou.

Atendidos os requisitos de admissibilidade, conheço dos embargos de declaração opostos por José Moacir Cardoso da Costa contra o Acórdão 3379/2020-TCU-Segunda Câmara. 
2.	A deliberação contestada julgou ilegal o ato de concessão de aposentadoria ao interessado no cargo de Auditor Federal de Controle Externo deste Tribunal, em virtude da inclusão indevida nos proventos da vantagem relativa à "opção" de que trata o art. 2º da Lei 8.911/1994.
3.	Nos presentes embargos, José Moacir asseverou que a decisão recorrida foi omissa e contraditória quanto aos seguintes pontos: 
de forma diversa da informada no voto condutor da deliberação embargada, o verdadeiro objetivo do TC-Processo 027.914/2013-5, conforme consignado no subitem 9.3.1 do Acórdão 7471/2012-TCU-Primeira Câmara, é realizar "exame aprofundado da questão incidentalmente suscitada, em relação à possibilidade ou não do pagamento integral da função comissionada, ante o disposto no art. 17 da Lei n°10.356/2001, que transformou em FC todas os cargos em comissão e funções comissionadas ou gratificadas no âmbito do TCU";
tal exame consiste na possibilidade do pagamento da vantagem "opção" no percentual de 100% do valor da função comissionada exercida pele servidor, em vez dos 55% até então pagos pela Administração do Tribunal;
em nenhum momento a 1ª Câmara fez menção de que o processo a ser constituído (TC-Processo 027.914/2013-5) abrangeria somente os casos em que os servidores tivessem cumprido, até 18/01/1995, os pressupostos temporais estabelecidos no art. 193 da Lei 8.112/1990 e os requisitos para a aposentadoria, como constou do voto condutor do Acórdão 3379/2020-TCU-Segunda Câmara;
não se pode aplicar o entendimento constante do Acórdão 2988/2018-TCU-Plenário, quanto ao pagamento da parcela "opção" aos servidores do Tribunal, por este estar com seus efeitos suspensos em decorrência do pedido de reexame interposto pela Associação Nacional dos Servidores Aposentados e Pensionistas do Tribunal de Contas da União - ASAP/TCU, de modo que o ato de aposentadoria do ora embargante deveria, no mínimo, ser sobrestado no seu julgamento, até que seja apreciado o mencionado recurso;
"ainda que venha a prevalecer a mudança de entendimento consubstanciada no Acórdão 2988/2018-TCU-Plenário e seus consectários, os efeitos dessa modificação somente devem ser aplicados aos atos editados e publicados após a data de 31/01/2019, sob pena atingir situações individuais constituídas de acordo com a orientação então vigente, incorrendo, pois, em insegurança jurídica, em detrimento da pacificação das relações sociais que deve ser o objetivo do Direito";
citou duas decisões do Poder Judiciário que determinaram a suspensão da aplicação do entendimento firmado no Acórdão 1599/2019-TCU-Plenário e a incidência do entendimento constante do Acórdão 2076/2005-TCU-Plenário:
" (i) Sentença proferida pela 5ª Vara Federal Civil do Distrito Federal, na Ação Ordinária ajuizada pelo Sindicato dos Trabalhadores do Poder Judiciário e do Ministério Público da União - SINDJUS/DF (1035883-44.2019.4.01.3400) ; e 
 (ii) Decisão proferida pelo Desembargador Federal Wilson Alves de Souza do Tribunal Regional Federal da 1ª Região, ao examinar Agravo de Instrumento, com pedido de tutela de urgência, interposto pelo Sindicato dos Servidores do Poder Legislativo Federal e do Tribunal de Contas da União - SINDILEGIS (1029818-14.2020.4.01.0000) ;"
seu ato de aposentadoria deveria ser julgado legal, porquanto emitido em plena conformidade com a legislação pertinente e a jurisprudência do Tribunal vigente à época.
4.	No voto condutor do acórdão embargado, assim dispus em relação ao TC Processo 027.914/2013-5:
"5. Faço referência ao TC Processo 027.914/2013-5, que trata de representação formulada pela Secretaria de Fiscalização de Pessoal (Sefip) em atendimento ao Acórdão 7471/2012-TCU-Primeira Câmara, com objetivo de verificar a legalidade do pagamento aos servidores inativos deste Tribunal da vantagem conhecida como "opção", o qual se encontra em análise de pedidos de reexame relativos ao Acórdão 2988/2018-TCU-Plenário."
5.	O recorrente alegou ter havido contradição no item 5 do voto, em virtude da incorreção do objetivo daqueles autos por mim descrito. Não vislumbro tal contradição, por não haver transcrito, de forma literal, o intento do processo, que trata, sim, do pagamento da "opção" a servidores inativos deste Tribunal. De qualquer forma, a assertividade ou sua ausência na descrição do propósito daquele feito não tem o condão de alterar o mérito do julgamento do ato do embargante: mesmo se houvesse tal erro no item 5 do voto, o que não vislumbro, o ato de aposentadoria continuaria sendo ilegal.
6.	José Moacir Cardoso da Costa conta com 43 anos, 3 meses e 14 dias de tempo de serviço, e a vigência do ato de aposentadoria é a partir de 19/12/2018, com fundamento na EC 47/2005. Assim, ele só veio a adquirir o direito à aposentação após a vigência da Emenda Constitucional 20/1998. 
7.	Cabe esclarecer que o ato em reexame contrariou a referida emenda, considerando que as vantagens decorrentes do exercício de cargo em comissão, função de confiança ou função gratificada têm natureza transitória e, portanto, não integram permanentemente a remuneração.
8.	Também não houve violação ao princípio da segurança jurídica nem ao direito adquirido, precipuamente porque o julgador deve se submeter à lei e às disposições de caráter normativo, e não à jurisprudência, e o ato de aposentadoria, por sua natureza, somente se aperfeiçoa após seu registro por este Tribunal. Nesse sentido, transcrevo trechos do voto que precedeu o Acórdão 9746/2020-TCU-Primeira Câmara, de relatoria do ministro Benjamin Zymler:
"18. Por fim, não se pode atribuir a um entendimento do TCU eficácia de lei, possibilitando aos servidores, assim, a concessão de aposentadoria de forma ilegal, com base em posicionamento pretérito, como se direito adquirido fosse. Em verdade, não há direito adquirido a determinado entendimento ou à aplicação de determinada jurisprudência de Tribunal, devendo prevalecer, em cada julgamento, a livre convicção dos julgadores acerca da matéria.
19. Com efeito, na dicção do STF, 'o que regula os proventos da inatividade é a lei (e não sua interpretação) vigente ao tempo em que o servidor preencheu os requisitos para a respectiva aposentadoria (Súmula 359/STF) . Somente a lei pode conceder vantagens a servidores públicos. Inexiste direito adquirido com fundamento em antiga e superada interpretação da lei' (cf. MS 26.196, relator Ministro Ayres Britto, in DJe 1/2/2011) .
20. Quer isso dizer que a jurisprudência dos tribunais, em nosso sistema jurídico, à exceção das decisões adotadas em caráter vinculante e com efeito erga omnes, não constitui base idônea para a formação da confiança do cidadão, o que implica dizer que não pode ele confiar na persistência da jurisprudência, mesmo em relação a casos situados no passado." (grifei) 
9.	No que tange à impossibilidade de aplicação retroativa de nova interpretação, deve-se rechaçá-la por três razões:
i) não há direito adquirido a exegese;
ii) não houve o registro do ato de aposentadoria do interessado, de tal arte a não se aplicar a máxima de que a modificação posterior de jurisprudência não alcançaria as situações consolidadas à luz de critério interpretativo anterior. Isto porque se poderia falar em situação consolidada apenas quando o ato de concessão recebe o registro do TCU, por ser ato complexo;
iii) o acórdão que julgar legal o ato de aposentadoria e determinar seu registro não faz coisa julgada administrativa, nos termos do § 2º do art. 260 do Regimento Interno deste Tribunal.
10.	Embora o Acórdão 2988/2018-TCU-Plenário, relativo a processo administrativo desta Corte, esteja em grau de recurso, o subsequente Acórdão 1599/2019-TCU-Plenário, proferido em sede de controle externo, já transitou em julgado. Verifico que a inclusão da parcela "opção" nos proventos de aposentadoria do interessado foi considerada ilegal, em razão de entendimento firmado neste último decisum, por quatro razões: 
 (i)	houve violação à regra constitucional introduzida pela Emenda Constitucional 20/1998 que limita o valor dos proventos à remuneração do cargo efetivo; 
 (ii)	houve violação ao art. 193, § 2º, da Lei 8.112/1990, que veda a percepção da "opção" cumulativamente com "quintos"; 
 (iii)	a jurisprudência apregoa que é "vedado ao servidor público carrear para os proventos da aposentadoria ou para a pensão por ele instituída parcela da remuneração sobre a qual não incidiu desconto previdenciário" (Acórdão 5919/2019-TCU-Primeira Câmara, de relatoria do ministro Benjamin Zymler, entre outros) ;
 (iv)	o interessado não se encontrava em condições de se aposentar quando da revogação do art. 193 do Regime Jurídico Único (até 18/1/1995) e, por via de consequência, não pode se beneficiar da "opção".
11.	No que tange às decisões judiciais suscitadas pelo embargante, elas não são aptas a afastar a competência outorgada pela Constituição Federal a este Tribunal de apreciar os atos de aposentadoria para fins de registro. Esse ponto foi examinado extensivamente no voto condutor do Acórdão 8734/2020-TCU-Primeira Câmara (também da relatoria do ministro Benjamin Zymler) , o qual transcrevo em parte:
"IV.1 - Da tutela de urgência recursal deferida pelo Tribunal Regional Federal da 1ª Região suspendendo o item 9.4 do Acórdão 1599/2019-TCU-Plenário
23.	 O Sindicato dos Trabalhadores do Poder Judiciário e do Ministério Público da União no Distrito Federal - SINDJUS/DF ingressou com ação ordinária (1035883-44.2019.4.01.3400) perante a Seção Judiciária do Distrito Federal postulando, em tutela antecipada, a suspensão da aplicação do entendimento firmado no item 9.4 do Acórdão 1599/2019-TCU-Plenário.
24.	 O pedido foi indeferido pelo juízo de primeiro grau, sobrevindo recurso de agravo de instrumento interposto perante o Tribunal Regional Federal da 1ª Região, que, monocraticamente, deferiu a tutela recursal de urgência nos seguintes termos:
'Pelo exposto, DOU PROVIMENTO ao agravo de instrumento, para deferindo a tutela provisória recursal, suspender a aplicação do entendimento firmado no Acórdão 1599/2019-TCU-Plenário/TCU de que: 'é vedado o pagamento das vantagens oriundas do art. 193 da Lei 8.112/1990, inclusive o pagamento parcial da remuneração do cargo em comissão ('opção') , aos servidores que implementaram os requisitos de aposentadoria após 16/12/1998, data de publicação da Emenda Constitucional 20, que limitou o valor dos proventos à remuneração do cargo efetivo no qual se deu a aposentadoria'; essa decisão vigorará até o julgamento colegiado deste agravo, ou até eventuais ulteriores decisão ou sentença pelo juízo primitivo' (grifos originais) .
25.	 Contra a referida decisão foi interposto agravo regimental pela União, ainda pendente de julgamento pelo órgão colegiado.
26.	 De acordo com a recorrente, 'na medida em que a decisão do TRF, ainda que em sede liminar, cassou o Acórdão 1599/2019-TCU-Plenário, devem ser considerados também cassados todos os julgados que o utilizaram ou adotaram seus fundamentos para a decisão (...) '.
27.	 O Tribunal de Contas da União é órgão público especializado de auxílio ao Congresso Nacional. Possui estatura constitucional e visa orientar o Poder Legislativo no exercício do controle externo, sem, contudo, subordinar-se a ele. Por isso, possui autonomia, cumprindo-lhe, primordialmente, praticar atos administrativos de fiscalização, tendo a Constituição Federal lhe outorgado diversas competências para o cumprimento deste mister, inclusive a competência jurisdicional, se se considerar jurisdição todo poder ou autoridade conferida à pessoa, em virtude da qual pode conhecer de certos negócios públicos e os resolver de forma definitiva (in Vocabulário Jurídico, De Plácido e Silva, pág. 466) . Em verdade, segundo consta da ementa do MS 23.550, Redator para o Acórdão Ministro Sepúlveda Pertence (DJ 31.10.2001) , o Tribunal de Contas da União é de 'colorido quase-jurisdicional'.
28.	 Não se quer com isso negar o controle jurisdicional dos atos do TCU, tendo em vista o princípio da inafastabilidade do controle jurisdicional, insculpido no artigo 5º, inciso XXXV, da Carta Magna. Ocorre que, mesmo nessas hipóteses, a natureza da decisão do Poder Judiciário é rescindente, mas não substitutiva, porquanto a Constituição e a lei reservaram ao TCU a competência para exercer a jurisdição nos processos que lhe são afetos. É dizer, verificada a ilegalidade, pode o Judiciário cassar a decisão desta Corte de Contas, declarando-lhe a nulidade, mas não determinar que o TCU interprete a lei (ou a Constituição) em um determinado sentido.
29.	 Tal entendimento tem acolhida no próprio Supremo Tribunal Federal, sendo suficiente, neste caso, para comprovação do que se afirma, a transcrição do seguinte trecho do voto condutor do acórdão proferido no MS 21.466/DF, Relator Ministro Celso de Mello, in DJ 6/5/1994, com indubitável incidência analógica na espécie:
'Com a superveniência da nova Constituição, ampliou-se, de modo extremamente significativo, a esfera de competência dos Tribunais de Contas, os quais, distanciados do modelo inicial consagrado na Constituição republicana de 1891 - que limitava a sua atuação à mera liquidação das contas da receita e despesa e à verificação de sua legalidade (art. 89) - foram investidos de poderes mais amplos, que ensejam, agora, a fiscalização contábil, financeira, orçamentária, operacional e patrimonial das pessoas estatais e das entidades de sua administração direta e indireta.
A essencialidade dessa Instituição, surgida nos albores da República com o Decreto nº 966-A, de 07/11/1890, editada pelo Governo Provisório sob a inspiração de Rui Barbosa, foi uma vez mais acentuada com a inclusão, no rol dos princípios constitucionais sensíveis, da indeclinabilidade da prestação de contas da administração pública, direta e indireta (art. 34, VII, d) .
A atuação do Tribunal de Contas, por isso mesmo, assume importância fundamental no campo do controle externo e constitui, como natural decorrência do fortalecimento de sua ação institucional, instrumento de inquestionável relevância na defesa dos postulados essenciais - notadamente os da moralidade administrativa e da legalidade - que informam a própria organização da Administração Pública.
Nesse contexto, o regime de controle externo, institucionalizado pelo novo ordenamento constitucional, propicia, em função da própria competência fiscalizadora outorgada ao Tribunal de Contas da União, o exercício, por esse órgão estatal, de todos os poderes que se revelem inerentes e necessários à plena consecução dos fins que lhe foram cometidos.
Uma das atribuições constitucionais mais expressivas do Tribunal de Contas da União consiste em apreciar, para fins de registro, a legalidade dos atos concessivos de aposentadoria (CF, art. 71, III, segunda parte) . Essa especial atribuição - que se destina a fazer prevalecer o princípio da legalidade (PONTAS DE MIRANDA, Comentários à Constituição de 1967, com a Emenda nº 1 de 1969', tomo III/261-262, 3ª ed., 1987, Forense) - confere ao Tribunal de Contas um típico poder de controle, na medida em que lhe outorga a prerrogativa de ordenar, ou não, o registro do ato concessivo da aposentação.
No exercício dessa função constitucional de controle (VICTOR NUNES LEAL, 'Valor das Decisões do Tribunal de Contas', in RDA 12/423) , o Tribunal de Contas da União procede à verificação da legalidade da aposentadoria, e determina - tal seja a situação jurídica emergente do respectivo ato concessivo - a efetivação, ou não, de seu registro.
Por isso mesmo, o Supremo Tribunal Federal, pronunciando-se sobre o alcance dessa competência, advertiu que o Tribunal de Contas da União, ao desempenhar a relevante atribuição que lhe foi cometida pelo ordenamento positivo, '...só tem uma alternativa: ou julga válida a aposentadoria voluntária nos termos em que foi concedida, ou a julga nula, por ilegal. O que não pode é determinar o registro da aposentadoria em termos diversos dos em que foi ela requerida e deferida...' (MS nº 20.038, Rel. Min. MOREIRA ALVES, in RTJ 80/394, 407) .
Nada impede, contudo, que o Tribunal de Contas da União, especialmente ante a ampliação do espaço institucional de sua ação fiscalizadora, recomende, em constatando a ocorrência de vício de legalidade no ato concessivo da aposentadoria, que se proceda à correção do defeito jurídico verificado.
Essa providência, sugerida pelo Tribunal de Contas da União, destina-se, a partir da possibilidade que se enseja ao órgão administrativo de sanar os vícios que infirmam a validade jurídica do ato, a evitar a medida radical da recusa do registro da aposentadoria concedida.
Mais do que mero poder implícito, essa atribuição decorre de norma expressa de competência que, inscrita no art. 71, IX, da Constituição, autoriza o Tribunal de Contas da União a 'assinar prazo para que o órgão ou entidade adote as providências necessárias ao exato cumprimento da lei, se verificada a ilegalidade' (grifado no original) .
Se, no entanto, o órgão que proveio o ato juridicamente viciado, agindo nos limites de sua esfera de atribuições, recusar-se a dar execução à diligência recomendada pelo Tribunal de Contas da União - reafirmando, desse modo, o seu entendimento quanto à plena legalidade da concessão da aposentadoria -, ensejar-se-á à Corte de Contas, então, o exercício de sua competência constitucional, cabendo-lhe ordenar, ou não, o registro do ato de inativação.
Se é certo, portanto - tal como ressalta PONTES DE MIRANDA na análise do poder de controle outorgado ao Tribunal de Contas da União (op. Cit., tomo III/258) -, que 'Todo ato, quer do Poder Executivo, quer do Poder Legislativo, ou do Poder Judiciário, de que resulte despesa, tem de ser conferido com as leis, para que se verifique se alguma das suas cláusulas viola regra de direito cogente', mostra-se irrecusável reconhecer que à Corte de Contas efetivamente assiste a competência para, em não sendo atendida na adoção da medida corretiva por ela alvitrada, recusar-se a promover o registro do ato concessivo de aposentadoria.
 (...) 
Sendo assim, não há como aceitar a opinião da douta Procuradoria-Geral da República no ponto em que, salientando não competir ao Tribunal de Contas da União '...aposentar o impetrante, pagar-lhe ou mandar que lhe paguem os proventos', propõe que se conceda o writ mandamental '...para determinar àquela Corte de Contas que proceda ao registro da aposentadoria, tal como deferido originariamente pelo órgão competente' (fls. 72) .
É de acentuar que, mesmo a jurisprudência desta Corte que não admite a conversão em diligência do processo de apreciação da legalidade de aposentadoria (RTJ 80/394) não impõe ao Tribunal de Contas da União - ao contrário do entendimento preconizado no parecer do Ministério Público federal - o registro do respectivo ato concessivo. Fosse isso lícito - mas não o é -, e o Supremo Tribunal Federal substituir-se-ia, de modo absolutamente ilegítimo, ao Tribunal de Contas da União, no exercício de sua competência constitucional.
 (...) ' (grifou-se) 
30.	 Não sem razão, aos membros do Tribunal de Contas da União foram atribuídas constitucionalmente as mesmas prerrogativas da magistratura em equiparação com os Ministros do Superior Tribunal de Justiça, in verbis: 'os Ministros do Tribunal de Contas da União terão as mesmas garantias, prerrogativas, impedimentos, vencimentos e vantagens dos Ministros do Superior Tribunal de Justiça, aplicando-se-lhes, quanto à aposentadoria e pensão, as normas constantes do art. 40' (§ 3º do art. 73 da CF/1988) .
31.	 Tem-se, assim, que, tal qual os membros do Poder Judiciário, os juízes (Ministros) do Tribunal de Contas da União, no cumprimento de suas atribuições jurisdicionais, estão sujeitos tão somente à lei e ao Direito, sendo a independência funcional um atributo inerente às suas atividades. Desse modo, cabe aos membros deste Tribunal decidir as questões que lhe são submetidas segundo a sua convicção jurídica e de acordo com o princípio do livre convencimento motivado.
32.	 De tanto, resulta que, seja pela jurisdição atribuída constitucionalmente ao Tribunal de Contas da União, seja pelas prerrogativas da magistratura de que gozam os membros desta Corte de Contas, a decisão tomada monocraticamente pelo Tribunal Regional Federal da 1ª Região não deve ser compreendida no sentido de que este Tribunal não possa ou esteja impedido de apreciar os processos de sua competência de acordo com a livre convicção dos seus magistrados e que deva obrigatoriamente atuar de acordo com o entendimento que aquela Corte Regional entenda ser o correto.
33.	 Há mais.
34.	 A técnica de decisão consubstanciada no item 9.4 do Acórdão 1599/2019-TCU-Plenário, concernente à adoção de fixação de entendimento por parte do Plenário desta Corte, encontra-se prevista no Regimento Interno deste Tribunal de Contas da União, notadamente nos seus arts. 16, 17 e 143, in verbis:
'Art. 16. Compete ainda ao Plenário:
V - deliberar sobre propostas de fixação de entendimento de especial relevância para a Administração Pública, sobre questão de direito, que somente poderão ser aprovadas por 2/3 dos ministros, inclusive ministros-substitutos convocados.
Art. 17. Compete à Primeira e à Segunda câmaras deliberar sobre:
 (...) 
§ 2º. Não poderão ser apreciados pelas câmaras os processos que contenham propostas de fixação de entendimento sobre questão de direito em determinada matéria, de determinações em caráter normativo e de estudos sobre procedimentos técnicos, bem como aqueles em que se entender necessário o exame incidental de inconstitucionalidade de lei ou de ato normativo do poder público.
Art. 143. A critério do relator poderão ser submetidos, mediante Relação, ao Plenário e às câmaras, observadas as respectivas competências, os processos:
 (...) 
§ 4º Não poderão constar de Relação os processos que tratem de:
II - proposta de fixação de entendimento prevista no art. 16, inciso V, de determinação de caráter normativo, de suspensão de pagamentos de parcelas de vencimentos, proventos e benefícios e de estudos sobre procedimentos técnicos' (grifos acrescidos) .
35.	 De acordo com o regimento, a fixação de entendimento de especial relevância para a administração pública deve se dar exclusivamente sobre questão de direito e possui quórum qualificado para aprovação de 2/3 dos ministros.
36.	 Diferentemente da consulta, que possui previsão legal (art. 1º, inciso XVII, da Lei 8.443/1992) , estabelecendo que a sua resposta tem caráter normativo e constitui prejulgamento da tese fixada, tanto para o Tribunal de Contas da União, quanto para os demais órgãos da administração pública, a técnica de julgamento da fixação de entendimento destina-se tão somente a promover a uniformização interna da jurisprudência do Tribunal, que se encontra dividido em duas câmaras de julgamento, além do seu plenário, não possuindo, portanto, nenhuma eficácia extramuros.
37.	 Além disso, a fixação de entendimento não dispõe de efeito vinculante, seja internamente, seja em relação aos demais órgãos da administração pública. Aliás, não há no âmbito do TCU nenhum tipo de processo de natureza objetiva, com efeito vinculante e eficácia erga omnes.
38.	 De tanto, resulta ser manifestamente equivocado o entendimento do recorrente no sentido de que a suspensão do item 9.4 do Acórdão 1599/2019-TCU-Plenário pelo TRF da 1ª Região teria tornado insubsistentes todos os julgados que o utilizaram ou adotaram seus fundamentos para a tomada de decisão.
39.	 Em boa verdade, considerando-se tudo que já foi exposto, a suspensão da aplicação do entendimento fixado no item 9.4 do Acórdão 1599/2019-TCU-Plenário, além de se encontrar restrita ao processo e ao ato impugnado judicialmente, não tem nenhuma consequência prática, na medida em que a Constituição Federal assegura aos membros do Tribunal a independência funcional e a prerrogativa de proferir seus votos de acordo com suas próprias convicções. 
40.	 É dizer, havendo ou não a fixação de entendimento acerca de determinada matéria de direito, ainda assim cada Ministro do Tribunal tem o poder-dever de proferir motivadamente o seu voto nas questões que lhe são submetidas de acordo com a sua compreensão do Direito, cabendo ao Poder Judiciário exercer o controle último das decisões desta Corte de Contas unicamente sob o aspecto da legalidade, cassando ou não a decisão proferida, sob pena de violação do princípio constitucional sensível da independência e da harmonia entre os poderes.
41.	 À luz, portanto, do ordenamento constitucional vigente, a decisão monocrática proferida pelo TRF da 1ª Região não dispõe do alcance pretendido pelo recorrente e não pode ser compreendida no sentido de que os Ministros deste Tribunal estariam impedidos de apreciar os processos que lhes são submetidos de acordo com as suas próprias convicções sobre a matéria."
12.	Como se observa, não foram apresentados indicativos de contradição, obscuridade ou omissão entre as partes do julgado que pudessem ser enquadrados como vícios motivadores de alteração da deliberação pela via dos embargos.
	Ante o exposto, VOTO por que o Tribunal adote a minuta de acórdão que submeto à consideração deste Colegiado.
TCU, Sala das Sessões Ministro Luciano Brandão Alves de Souza, em 17 de novembro de 2020.
ANA ARRAES 
Relatora